臺灣彰化地方法院民事裁定
111年度消債職聲免字第4號
聲  請  人  
即債務人    陳啟禎  
相  對  人  
即債權人    台中商業銀行股份有限公司

法定代理人  王貴鋒  




相  對  人  
即債權人    臺灣新光商業銀行股份有限公司

法定代理人  李增昌  
代理人兼送  
達代收人    郭偉成  
相  對  人  
即債權人    日盛國際商業銀行股份有限公司

法定代理人  郭倍廷  


上列當事人因債務人聲請消費者債務清理事件，本院裁定如下：
    主  文
債務人陳啟禎應予免責。
    理  由
一、按法院為終止或終結清算程序之裁定確定後，除別有規定外
    ，應以裁定免除債務人之債務，消費者債務清理條例（下稱
    消債條例）第132條定有明文。而法院裁定開始清算程序後
    ，債務人有薪資、執行業務所得或其他固定收入，扣除自己
    及依法應受其扶養者所必要生活費用之數額後仍有餘額，而
    普通債權人之分配總額低於債務人聲請清算前2年間，可處
    分所得扣除自己及依法應受其扶養者所必要生活費用之數額
    者，法院應為不免責之裁定。但債務人證明經普通債權人全
    體同意者，不在此限；債務人有下列各款情形之一者，法院
    應為不免責之裁定。但債務人證明經普通債權人全體同意者
    ，不在此限：於七年內曾依破產法或本條例規定受免責。
    故意隱匿、毀損應屬清算財團之財產，或為其他不利於債權
    人之處分，致債權人受有損害。捏造債務或承認不真實之
    債務。聲請清算前二年內，因消費奢侈商品或服務、賭博
    或其他投機行為，所負債務之總額逾聲請清算時無擔保及無
    優先權債務之半數，而生開始清算之原因。於清算聲請前
    一年內，已有清算之原因，而隱瞞其事實，使他人與之為交
    易致生損害。明知已有清算原因之事實，非基於本人之義
    務，而以特別利於債權人中之一人或數人為目的，提供擔保
    或消滅債務。隱匿、毀棄、偽造或變造帳簿或其他會計文
    件之全部或一部，致其財產之狀況不真確。故意於財產及
    收入狀況說明書為不實之記載，或有其他故意違反本條例所
    定義務之行為，致債權人受有損害，或重大延滯程序。同條
    例第133條、134條有明文規定。準此，法院為終止或終結清
    算程序之裁定確定後，除有消債條例第133條、134條各款所
    定之情形者，法院應為不免責之裁定外，法院即應以裁定免
    除債務人之債務。
二、債務人陳啟禎於民國109年9月22日聲請清算，本院於110年5
    月7日以109年度消債清字第38號裁定自同日上午10時起開始
    清算程序。嗣經本院司法事務官執行清算程序，因債務人名
    下尚有壽險保單，該保單解約金為新臺幣（下同）1,784元
    ，價值甚微而難認有分配實益，經債務人提出現金6,000元
    以代解約，做成分配表依照債權額比例分配予各債權人，並
    裁定清算程序終止確定在案，此經本院調閱本院109年度消
    債清字第38號卷宗、110年度司執消債清字第12號卷宗查閱
    無訛。依前揭規定及說明，本院應依職權裁定是否免除債務
    人之債務，經本院於111年1月18日詢問全體無擔保及無優先
    權之普通債權人，對於債務人是否免責表示意見，並未經全
    體普通債權人表示同意債務人免責，先予敘明。
三、經查：
  ㈠債務人無消債條例第133條前段所定應不免責之事由：
  1.按法院於清算程序終止或終結之裁定確定後，依消債條例第
    133條為是否免責裁定之審查時，應以自裁定開始清算程序
    時起至裁定免責前之期間，作為認定債務人有無薪資等固定
    收入之期間（臺灣高等法院暨所屬法院98年法律座談會民事
    類提案第39號研討意見參照）。故本院依消債條例第133條
    為免責與否之審查時，應先就債務人自110年5月7日經本院
    裁定開始清算程序時起至本件裁定免責前之期間，計算其固
    定收入與必要生活費用之數額，固定收入扣除必要生活費用
    後有餘額者，再計算比較普通債權人之分配總額與債務人聲
    請清算前2年間，可處分所得扣除必要生活費用之數額，以
    認定是否具有消債條例第133條前段所定之應不免責事由。
  2.債務人於清算執行時，陳報因罹患冠狀動脈心臟病、混合型
    高血脂症，接受心導管手術而無法勞動工作，生活仰賴成年
    子女扶養，每月扶養費10,000元，每月生活必要支出費用約
    為10,000元，並無任何結餘等情（見清算卷第10頁、第13頁
    ）。參酌聲請人106年度至108年度之勞工保險被保險人投保
    資料，查無聲請人投保之紀錄，而聲請人106年度至108年度
    之稅務電子閘門財產所得調件明細表，其綜合所得稅給付總
    額均為0元，名下有如附表所示財產等節（見清算卷第91頁
    至第98頁），以及卷附陽明醫院診斷證明書、衛生福利部彰
    化醫院病歷記錄，載明債務人患有冠狀動脈心臟病，曾接受
    心導管手術，以及患有椎間盤破裂掉入神經孔導致左下肢神
    經鈍痛等節（見司消債調卷第27至29頁反面），核與債務人
    所述情節大抵相符，足認債務人已無謀生能力，自本院裁定
    開始清算程序即110年5月7日起迄今，每月僅有子女提供扶
    養費收入10,000元等情，堪予採信。
  3.債務人於清算程序開始後雖有固定收入，即扶養費10,000元
    ，而聲請人每月必要生活費用為10,000元，已如前述，則以
    聲請人每月固定收入，扣除聲請人所必要生活費用之數額後
    ，已無餘額（計算式：10,000－10,000＝0），核與消債條例
    第133條前段所定「於清算程序開始後，債務人有薪資、執
    行業務所得或其他固定收入，扣除自己及依法應受其扶養者
    所必要生活費用之數額後仍有餘額」之要件即有未合。況因
    債務人名下尚有國泰人壽保險，其解約金約為1,784元，經
    債務人提出現款6,000元以代解約，經本院清算程序變價後
    尚分配6,000元予債權人，此有本院民事執行處強制執行金
    額分配表為憑，足認債權人受分配數額已高於債務人可處分
    所得扣除生活費用之餘額，自無消債條例第133條不免責之
    事由。
  ㈡債務人無消債條例第134條各款所定之應不免責事由：
  1.按消費者債務清理條例關於清算程序係以免責主義為原則，
    不免責為例外，倘債權人主張債務人有消費者債務清理條例
    第134條各款所定不免責之事由，自應由債權人就債務人有
    合於上開各款要件之事實，提出相當之事證以實其說。
  2.債權人等雖均具狀表示不同意債務人免責，惟對於債務人是
    否具有消債條例第134條各款所列之不免責事由，則均未提
    出任何具體主張或事證證明。而債務人如何負擔生活必要費
    用乙節，已據債務人陳述如前；又債務人名下之財產，已於
    清算執行程序變賣並分配完畢，除外無任何登記之財產或投
    資項目一事，有本院依職權調取之債務人稅務電子閘門財產
    調件明細表可憑。本院清算程序復職權詢問中華民國人壽保
    險商業同業公會債務人之保險資料，以及債務人有無以自己
    名義申購基金，均查無債務人之保險資料及投資資料等節，
    此有臺銀人壽保險股份有限公司等各家保險公司回函在卷為
    憑（見本院110年度司執消債清字第12號卷）。本院復查無
    證據足認債務人上開陳述有何不實之處，自難僅憑債權人片
    面臆測即遽認債務人有隱匿收入、財產，或有何種應不免責
    之行為。準此，債權人既均未具體主張或提出任何事證證明
    債務人有符合消債條例第134條各款所列之不免責事由，且
    本院依卷內現有資料及依職權調查之結果，查無債務人有該
    條各款所定不免責事由之情事，無從認定債務人有該條各款
    所定之應不免責事由。
四、綜上所述，本件債務人聲請清算，經法院裁定清算程序終結
    確定，本院復查無債務人具有消債條例第133條前段、第134
    條各款所列應不免責之情事，揆諸首揭說明，債務人已符合
    免責之要件，本院應以裁定免除債務人之債務。至債權人於
    本件免責裁定確定之翌日起1年內，如發見債務人有虛報債
    務、隱匿財產或以不正當方法受免責者，自得另依消債條例
    第139條規定，聲請本院裁定撤銷免責，附此敘明。
五、依消費者債務清理條例第132條，裁定如主文。
中　　華　　民　　國　　111 　年　　2 　　月　　18　　日
                  民事第二庭    法　官　王姿婷
上為正本係照原本作成。
如不服本裁定，應於裁定送達後10日內，以書狀向本院提出抗告
，並繳納抗告費新臺幣1千元。
中　　華　　民　　國　　111 　年　　2 　　月　　18　　日
                                書記官  吳曉玟